【裁判字號】    99,上訴,4252
【裁判日期】    991227
【裁判案由】    毒品危害防制條例
【裁判全文】
臺灣高等法院刑事判決                99年度上訴字第4252號
上  訴  人  臺灣桃園地方法院檢察署檢察官
被      告  葉勝明
上列上訴人因被告違反毒品危害防制條例案件，不服臺灣桃園地
方法院99年度訴字第88號，中華民國99年10月19日第一審判決（
起訴案號：臺灣桃園地方法院檢察署98年度偵字第3143號），提
起上訴，本院判決如下：
    主  文
上訴駁回。
    理  由
一、公訴意旨略以：被告葉勝明明知甲基安非他命為毒品危害防
    制條例第2條第2項第2 款所規定之第二級毒品，依法不得意
    圖販賣而持有，竟於不詳時間，在不詳地點，以不詳金額購
    入不詳重量之第二級毒品甲基安非他命，然於購得上開毒品
    後，竟另起販售予不特定人之意圖而持有之。嗣被告於民國
    98年1月19日下午3時45分，在桃園縣桃園市○○路338巷15
    號住處內經警持搜索票查獲，並扣得甲基安非他命2小包〔
    編號DR98偵-010號（袋上編號000000000號，下稱編號）
    甲基安非他命毛重0.2公克，驗餘毛重0.19公克、編號DR98
    偵-010-1號（袋上編號000000000號，下稱編號）甲基安
    非他命毛重0.95公克，驗餘毛重0.9343公克〕、及行動電話
    1支，因認被告涉犯意圖販賣而持有第二級毒品罪嫌等語。
二、按曾經判決確定者，應諭知免訴之判決，刑事訴訟法第302
    條第1 款定有明文，此即訴訟上所謂同一案件一事不再理之
    原則。而毒品危害防制條例第5 條第1、2項之意圖販賣而持
    有第一、二級毒品罪，係指以非營利之目的而販入或因其他
    原因而持有毒品，其後始起意販賣毒品營利者者，此項意圖
    乃犯罪構成之主觀違法要素，亦屬犯罪之成立要件，行為人
    是否具有販賣營利之意圖而持有毒品，須以嚴謹之證據法則
    證明之，亦即必須有相當之客觀事實，足以表徵其主觀意念
    之遂行性及確實性，始足當之（最高法院97年度臺上字第31
    88號、96年度臺上字第1772號判決意旨參照）。又毒品危害
    防制條例第5 條第1、2項之意圖販賣而持有第一、二級毒品
    罪，與同條例第11條第1、2項之持有第一、二級毒品罪，皆
    以「持有第一、二級毒品」為其基本犯罪事實，僅前者之罪
    係以有販賣之意圖而持有為其加重處罰之條件，乃後者之特
    別規定，故起訴之基本事實如為持有第一、二級毒品之犯行
    ，法院認定之事實又未逸出上開範圍，自應就其持有第一、
    二級毒品之犯行予以審理。檢察官認被告所涉意圖販賣而持
    有第一、二級毒品罪嫌，與被告前經判決確定之持有第一、
    二級毒品罪之罪名雖非相同，然如兩案被查獲之時間、地點
    、扣案物、移送單位均屬相同，則兩案應具有同一性而有一
    事不再理原則之適用，是倘持有第一、二級毒品部分業已經
    另案判決有罪確定，自應為諭知免訴之判決（最高法院98年
    度台上字第370 號、97年度台上字第3624號、96年度台上字
    第1772號、89年度台上字第2235號判決意旨參照）。
三、證據能力
  (一)證人李育霖於警詢之陳述：
    按被告以外之人於審判外之言詞或書面陳述，除法律有規定
    者外，不得作為證據，刑事訴訟法第159條第1項定有明文。
    查證人李育霖於警詢中之陳述為傳聞證據，且其陳述與審判
    中陳述不符部分亦無較為可信之特別情況，即無同法第159
    條之2 之適用餘地，亦無同法第159條之3所規定之情事，是
    依前揭法條意旨，自不具證據能力。惟被告以外之人於審判
    外之陳述，雖不得以之直接作為認定犯罪事實與否之證據，
    但非不得作為彈劾證據，用來爭執被告、證人之證明力（最
    高法院96年度臺上字第1497號判決意旨參照）。
  (二)按被告以外之人於審判外之陳述，雖不符前4 條之規定，而
    經當事人於審判程序同意作為證據，法院審酌該言詞陳述或
    書面陳述作成時之情況，認為適當者，亦得為證據。當事人
    、代理人或辯護人於法院調查證據時，知有第159條第1項不
    得為證據之情形，而未於言詞辯論終結前聲明異議者，視為
    有前項之同意，刑事訴訟法第159條之5第1項、第2項分別定
    有明文。查本案認定事實所引用之卷內其餘卷證資料，檢察
    官、被告及辯護人於原審行準備程序及審理時均不爭執其證
    據能力，且本院審酌前揭陳述作成時之情況，並無違法取證
    之瑕疵，亦認以之作為證據為適當，自均得為證據。
四、公訴意旨指被告涉有上開犯嫌，無非係以被告於警、偵訊之
    供述；證人李育霖於警、偵訊及原審審理時、及證人李允照
    偵查、原審審理時之證述，並有簡訊翻拍照片12張、查獲現
    場照片4張、臺灣檢驗科技股份有限公司（下稱臺檢公司）
    濫用藥物檢驗報告影本2份附卷及甲基安非他命2包、行動電
    話1支扣案為憑，為主要論據。然訊據被告堅決否認有何意
    圖販賣而持有第二級毒品犯行，辯稱：伊並未基於販賣意思
    而持有扣案甲基安非他命，該毒品是伊自己要施用，而伊傳
    送簡訊給證人李育霖、李允照僅係告知毒品價格，問其等是
    否有合資意願，並非出於販賣毒品之意思。另扣案編號之
    毒品是員警從伊住處抽屜刮出來的等語。
五、經查：被告於附表所示時間，發送與李育霖、李允照等人如
    附表所示簡訊；且警方於98年1 月19日在被告上址住處搜索
    後，當場查獲被告所有編號、所示不明透明結晶2小包
    、及行動電話1支等物，業據被告於原審審理時均坦承不諱
    （見原審卷第111頁背面至112頁），並有上開物品扣案及簡
    訊翻拍照片12幀、現場照片4幀附卷可稽（見98年度偵字第
    3143號卷，下稱見偵卷一第21-28頁）。而上開不明透明結
    晶2小包，經送臺檢公司鑑驗之結果，確均含甲基安非他命
    成分（編號毛重0.2公克，因鑑驗使用0.01公克，驗餘毛
    重0.19公克；編號毛重0.95公克，因鑑驗使用0.0157公克
    ，驗餘毛重0.9343 公克），亦有該公司濫用藥物檢驗報告
    影本各1紙附卷可佐（偵卷一，第82至83頁），應堪採信。
    故本件應探討者，係被告究如其主張乃基於供自己施用而持
    有，抑或如公訴人主張係基於意圖販賣而持有，茲分述如下
    ：
  (一)發送簡訊12則部分：
  1.觀諸附表所示簡訊內容，均為日常生活一般對話，是否均為
    毒品交易，本非無疑。而證人李育霖於原審審理時亦證稱：
    伊並未向被告購買過毒品，被告自始至終並未說過要賣毒品
    給其，伊「理解」附表所示簡訊中「新貨」、「超優質好茶
    」、「超優質糖果」、「早餐」、「便當」是指甲基安非他
    命等語（見原審卷第106頁反面、第107頁反面、第109頁）
    ；證人李允照於原審審理時則證稱：伊並未向被告購買過毒
    品，伊收到類如附表所示簡訊時，均未直接向被告確定該內
    容所指何意，其係「當下直覺」判斷被告意思在販賣甲基安
    非他命等語（見原審卷第103頁反面、第105頁），足徵證人
    李育霖、李允照均未實際向被告購買毒品，則若欲購買，毒
    品是否確由被告提供？代價如何？有無利差等，此均關乎本
    件究係交易、轉讓、代購、抑或合資購買之判斷，其等徒憑
    個人對彼此生活習慣、往來認知等率以臆測，自可能產生失
    真之結果，亦不得執為被告不利之認定。
  2.矧稽之被告所發如附表所示簡訊時間，為97年10月10日起至
    98年1月6日止，而本件查獲被告持有前揭毒品時間為98年1
    月19日，足徵被告發送附表所示簡訊時間與本案遭查獲時間
    兩者間，有相當時間差距，而本件並無積極證據證明上開遭
    查獲之甲基安非他命係於98年1月6日前所購入，則果上開簡
    訊確係被告有販賣之意圖而傳訊，亦難認查扣之甲基安非他
    係被告意圖販賣所持有之標的。
  3.被告辯稱：發送附表所示簡訊，係為邀同證人李育霖、李允
    照合資購買毒品等語之情，而以李育霖、李允照先前均已有
    施用毒品習慣（見偵卷一第47-50頁、原審卷第104頁背面）
    ，自無引誘他人施用毒品之犯行。則被告透過發送有毒品資
    訊、優質、或優惠價格等簡訊促使他人與之聯繫，日後再敘
    明合資購買之旨，亦難謂有悖於常情。況檢調機關若已確掌
    握被告販賣毒品之訊息，應可透過持續監控、或誘捕偵查方
    式蒐集其犯罪事證，本院尚無從僅依上開不明確之簡訊內容
    ，在無積極證據證明被告確有與簡訊發送對象連繫販毒、及
    實際交易毒品下，逕予推斷被告有販賣或意圖販賣而持有之
    犯行。另被告對有施用毒品習性者欲尋求合資購買毒品之機
    會，應屬幫助施用之範疇，惟證人李育霖、李允照除前揭否
    認有向被告購買毒品外，亦均否認有與被告合資購買毒品之
    情，則被告前開傳送簡訊之舉，雖有可議之處，惟尚不構成
    犯罪，併此敘明。
  (二)扣案甲基安非他命2 小包部分：
  1.被告前有施用第二級毒品案，經先後二次送觀察勒戒，有本
    院被告前案紀錄表附卷可稽。本件其於98年1月19日下午3時
    45分為警查獲時，於同日下午6 時30分許經其同意親自採尿
    ，其尿液檢體經送請臺檢公司以EIA 酵素免疫分析法為初步
    檢驗，再以GC/MS 氣相層析質譜儀法確認檢驗，結果確呈安
    非他命、甲基安非他命陽性反應，亦有桃園縣政府警察局蘆
    竹分局被採尿人尿液暨毒品真實姓名與編號對照表及臺檢公
    司濫用藥物檢驗報告影本各1 份在卷可參（見98年度毒偵字
    第580 號卷，下稱偵卷二，第29、41頁），足見被告確有施
    用第二級毒品甲基安非他命之習慣。
  2.被告持有編號所示甲基安非他命，重量僅毛重（指毒品含
    夾鏈袋重）0.2 公克，而現場照片、扣押物品目錄亦均記載
    為含毒品殘渣（餘）夾鏈袋（見偵卷一第19、27頁），足認
    該包毒品存量甚微且僅1包，則以此包毒品既係毒品之殘渣
    ，衡情即難認有供販賣之可能。況被告本身亦有施用毒品習
    慣，而衡情毒癮發作時，亦為一般吸毒者難以自制，被告豈
    會僅為獲取1包毒品差價利益，不顧自身生理需求，而將僅
    存的1包毒品販售？則被告持有編號所示甲基安非他命，
    是否確具有販售營利之意圖，誠非無疑，是被告辯稱：該毒
    品係為供己施用等語，尚非無據。
  3.雖扣案編號所示甲基安非他命，重量為毛重0.95公克，然
    證人即本案承辦員警鄭自強於原審審理時結證稱：編號所
    示透明結晶是從被告房間抽屜內挖取出來的等語（見原審卷
    第120 頁），足見編號所示甲基安非他命，原係散落於被
    告抽屜四處，非被告已包裝好，可隨時持以交付他人販售狀
    態。又證人鄭自強雖復證稱：搜索前被告母親說刑警隊前不
    久才來過，伊覺得應該沒有明顯證物，依經驗被告會把住處
    疑似贓證物收拾乾淨，所以搜索特別仔細，抽屜打開後有一
    塊空間未置放物品，伊判斷原來應該有物品被取走，附近又
    有明顯粉末，所以才挖取該不明粉末等語，然抽屜本非屬隱
    蔽地點，且物品在抽屜內放置、取出，事屬平常，再徵以毒
    品多係以袋裝以防止逸散、潮溼等，毒品縱臨時被取走亦非
    必導致有部分毒品粉末逸散，則本件在無積極證據可證被告
    確曾將大量毒品存放該處，且衡情一般吸毒者，亦可能因拿
    取毒品施用而不慎散落毒品，自難執以認被告對該已逸散於
    抽屜底層經警挖取之扣案編號甲基安非他命確具販賣之意
    圖。至公訴人上訴意旨另指稱桃園縣政府警察局刑警大隊搜
    索扣得毒品殘渣袋300 個，認被告取得毒品來源無虞，進而
    可供給毒品等語，惟此與被告於原審表示僅扣得5、6個殘渣
    袋（見原審卷第121 頁背面）不符，然不論何者為正確，此
    僅得證明被告有施用毒品之習慣，且施用後長期將殘渣袋留
    存而已，尚無從據此推認被告販賣或意圖販賣而持有毒品犯
    行。
  4.綜上各節以觀，尚無積極證據足以憑認被告有販賣毒品之意
    圖，自難僅憑扣案編號、所示透明結晶，檢驗結果確均
    係毒品甲基安非他命，即率認被告有販賣之意圖而為不利被
    告之認定。
六、綜上所述，公訴人所舉附表所示簡訊及證人李育霖、李允照
    之證詞，均不足以表徵被告主觀有意圖販賣甲基安非他命意
    念之遂行性及確實性，即尚未達於通常一般人均不致有所懷
    疑，而確信為真實的程度。此外，本院亦查無其他積極證據
    足以證明被告涉有意圖販賣而持有第二級毒品罪。是被告意
    圖販賣而持有毒品的犯行既屬不能證明，檢察官所提出前揭
    證據，僅足以認定被告觸犯持有第二級毒品罪行甚明。而按
    法院之審判固應以起訴之犯罪事實為範圍，但法院在不妨害
    事實同一之範圍內，仍得自由認定事實，而所謂事實同一，
    係指刑罰權所以發生之原因事實係屬同一而言，不受起訴罪
    名之拘束。是被告前揭持有第二級毒品行為，檢察官雖指被
    告係犯意圖販賣而持有第二級毒品罪，惟經本院調查結果既
    認被告係犯持有第二級毒品罪，其持有之社會事實則為同一
    ，本院自得變更起訴法條予以審究。然查被告持有扣案毒品
    甲基安非他命後，其施用甲基安非他命之犯行，經原審98年
    度桃簡字第1225號判決判處有期徒刑3月，於98年5月25日確
    定一節，有本院被告前案紀錄表及上開判決、臺灣桃園地方
    法院檢察署檢察官98年度毒偵字第580號聲請簡易判決處刑
    書各1份在卷為佐，則被告持有第二級毒品之低度行為自已
    為其施用第二級毒品之高度行為所吸收，此實質上之一罪，
    依一事不再理原則，自為該施用第二級毒品案件之確定判決
    效力所及。是原審基此認被告本件持有第二級毒品罪，應依
    刑事訴訟法第302條第1款規定，諭知免訴之判決，經核並無
    違誤。公訴人上訴意旨仍執前詞指摘原判決不當，為無理由
    ，應予駁回，並依法不經言詞辯論為之。
據上論斷，應依刑事訴訟法第368條、第372條，判決如主文。
中    華    民    國    99    年    12    月    27   日
                  刑事第二十二庭審判長法  官  郭雅美
                                      法  官  李麗珠
                                      法  官  洪于智
以上正本證明與原本無異。
如不服本判決，應於收受送達後10日內向本院提出上訴書狀，其
未敘述上訴之理由者並得於提起上訴後10日內向本院補提理由書
（均須按他造當事人之人數附繕本）「切勿逕送上級法院」。
                                      書記官  強梅芳
中    華    民    國    99    年    12    月    29    日
附表：
 ┌──┬───────┬───────────────┐
 │編號│時間          │ 簡訊內容                     │
 ├──┼───────┼───────────────┤
 │1   │97年10月10日  │新貨到，一罐5千實重           │
 ├──┼───────┼───────────────┤
 │2   │97年10月21日  │超優質好茶，欲購從速          │
 ├──┼───────┼───────────────┤
 │3   │97年11月3日   │東西比上一批好，幫我問一下    │
 ├──┼───────┼───────────────┤
 │4   │97年11月6日   │超優質糖果，意者回電          │
 ├──┼───────┼───────────────┤
 │5   │97年11月7日   │超優質糖果，意者回電          │
 ├──┼───────┼───────────────┤
 │6   │97年11月8日   │超優質糖果，意者回電          │
 ├──┼───────┼───────────────┤
 │7   │97年11月11日  │超級糖果，一大箱十塊五，意者回│
 │    │              │電                            │
 ├──┼───────┼───────────────┤
 │8   │97年11月25日  │要早餐嗎                      │
 ├──┼───────┼───────────────┤
 │9   │97年12月14日  │需要早餐嗎                    │
 ├──┼───────┼───────────────┤
 │10  │97年12月14日  │需要早餐嗎                    │
 ├──┼───────┼───────────────┤
 │11  │97年12月19日  │需要早餐打給我                │
 ├──┼───────┼───────────────┤
 │12  │98年1月6日    │需要叫便當通知一下            │
 └──┴───────┴───────────────┘

司法院資訊處製作；財團法人民間司法改革基金會備份。
